臺灣雲林地方法院刑事判決　　　　　　　 99年度易字第671號
公　訴　人　臺灣雲林地方法院檢察署檢察官
被　　　告　鍾蒂娜
上列被告因詐欺案件，經檢察官提起公訴 （99年度偵字第4744號
），本院判決如下：
    主    文
鍾蒂娜幫助共同意圖為自己不法之所有，以詐術使人將本人之物
交付，處有期徒刑伍月，如易科罰金，以新臺幣壹仟元折算壹日
。
    犯罪事實
一、鍾蒂娜（原名鍾倚倖）明知金融機構帳戶之提款卡（含密碼
    ）係供自己使用之重要理財工具，關係個人財產、信用，且
    可預見將金融機構帳戶之提款卡（含密碼）交由他人使用，
    恐遭利用作為人頭帳戶，而幫助詐騙集團詐欺社會大眾匯款
    至該帳戶，猶基於即使發生詐騙集團詐欺匯款亦不違反本意
    之幫助故意（幫助他人詐欺取財之不確定故意），於99年7
    月5 日至8 月14日間某日之某時許，在不詳之地點，將其所
    有中華郵政股份有限公司西螺郵局帳號000-00000000000004
    號帳戶（下稱西螺郵局帳戶）之提款卡（含密碼）交付詐欺
    集團所屬不詳之成年人，供該詐騙集團詐騙及收取詐得款項
    之用。嗣該詐欺集團成員取得鍾蒂娜所有西螺郵局帳戶之提
    款卡（含密碼）後，即共同基於意圖為自己不法所有之犯意
    ，分別為下列行為：
  (一)99年8 月14日下午5 時許，由詐欺集團之男性成年成員以奇
    摩網路賣家名義，撥打電話予江沂樺，佯稱江沂樺之網路購
    物之分期付款期數錯誤，導致重複扣款之情形，等一下會由
    客服人員聯絡並為其處理等語，嗣由詐欺集團之女性成年成
    員，自稱為客服人員，要求江沂樺至提款機操作變更事宜等
    情，致使江沂樺陷於錯誤，於同日（即99年8 月14日）晚上
    8 時44分許，前往臺北市○○區○○街162 巷1 號「OK便利
    超商」內之自動櫃員機，依詐欺集團成員之指示操作，將新
    臺幣（下同）25,841元轉帳匯入鍾蒂娜上開西螺郵局帳戶內
    ，旋於同日晚上8 時49分、50分許遭詐騙集團成員以提款卡
    提領。
  (二)99年8 月14日晚上8 時許，由詐欺集團之女性成年成員以網
    路賣家會計名義，撥打電話予陳婉茹，佯稱因陳婉茹之扣款
    設定錯誤，需至提款機取消自動扣款等情，致使陳婉茹陷於
    錯誤，分別於同日（即99年8 月14日）晚上9 時10分、12分
    許，在雲林縣崙背鄉○○村○○路158 之3 號「萊爾富超市
    」內之自動櫃員機，依詐欺集團成員之指示操作，各將27,4
    67、4,556 元、元轉帳匯至鍾蒂娜上開西螺郵局帳戶內，旋
    於同日晚上9 時18分許遭詐騙集團成員以提款卡提領。
    鍾蒂娜即以此方式幫助該犯罪集團以詐術取得他人財物。嗣
    因江沂樺、陳婉茹俱察覺異狀報警處理，始查悉上情。
二、案經雲林縣警察局西螺分局報告臺灣雲林地方法院檢察署檢
    察官偵查起訴。
    理  由
壹、程序部分：
    按被告以外之人於審判外之言詞或書面陳述，除法律有規定
    者外，不得作為證據；惟被告以外之人於審判外之陳述，雖
    不符刑事訴訟法第159 條之1 至第159 條之4 規定得為證據
    之情形，而經當事人於審判程序同意作為證據，法院審酌該
    言詞陳述或書面陳述作成時之情況，認為適當者，亦得為證
    據，刑事訴訟法第159 條第1 項及第159 條之5 第1 項分別
    定有明定。經查被害人江沂樺、陳婉茹於警詢之指述，國泰
    世華銀行ATM 客戶交易明細表、華南商業銀行匯款執據、雲
    林縣警察局西螺分局受理詐騙帳戶通報警示詐騙電話簡便格
    式表、臺北市政府警察局內湖分局康樂派出所受理詐騙帳戶
    通報警示簡便格式表、臺灣郵政股份有限公司西螺郵局99年
    8 月25日西儲字第99025 號函、鍾蒂娜西螺郵局帳戶開戶基
    本資料、郵政存簿申請變更帳戶事項申請書、查詢帳戶最近
    交易資料、西螺郵局帳戶郵政存簿儲金簿封面、印鑑章欄及
    交易明細各1 份，雖均屬被告鍾蒂娜以外之人於審判外之言
    詞或書面陳述，然經被告與檢察官同意作為證據使用，復經
    本院審酌該言詞或書面陳述作成時之情況，亦無不當之情形
    ，依上規定，應認具有證據能力，得作為本案證據使用，合
    先敘明。
貳、有罪部分：
一、訊據被告鍾蒂娜固承認有申辦上開西螺郵局帳戶及提款卡，
    惟矢口否認有何幫助詐欺取財之犯行，辯稱：伊的薪水是領
    現金，由父親將剩餘的錢存入西螺郵局帳戶，身上沒錢才會
    去提領1 、2 千元出來使用，有時作為保險費轉帳用，該帳
    戶提款卡由伊隨身攜帶，存簿則放在家裡由父親保管；伊只
    有西螺郵局帳戶之提款卡遺失，存摺、印章及身分證都在，
    不知道在何時何地遺失，也不清楚為何別人有提款卡密碼，
    只記得是在99年8 月初發現提款卡遺失，因兼職2 份工作沒
    有時間，也想說裡面沒剩下多少錢，才沒有去辦理掛失或報
    警，發現提款卡遺失之後大約2 、3 天，警察打電話來家裡
    ，通知伊到警局，伊都不知道發生什麼事情，並沒有將提款
    卡交付或賣給他人；伊不大會使用網路，只有使用部落格，
    如果夠聰明，直接去騙錢就好，也不致於家裡常常沒有錢使
    用云云。經查：
  (一)被告曾於87年2 月5 日開立上開西螺郵局帳戶，並於92年6
    月5 日申請辦理儲戶姓名變更，又被害人江沂樺於99年8 月
    14日晚上8 時44分許，在臺北市○○區○○街162 巷1 號「
    OK便利超商」內之自動櫃員機，操作轉帳匯款25,841元至被
    告上開西螺郵局帳戶內，又被害人陳婉茹分別於同日（即99
    年8 月14日）晚上9 時10分、12分許，在雲林縣崙背鄉○○
    村○○路158 之3 號「萊爾富超市」內之自動櫃員機，操作
    轉帳匯款、27,467、4,556 元至被告之西螺郵局帳戶內，均
    隨即於同日遭提領等情，為被告所不否認，核與被害人江沂
    樺、陳婉茹於警詢之指訴相符（見警卷第6 頁至第10頁），
    復有臺灣郵政股份有限公司西螺郵局99年8 月25日西儲字第
    99025 號函、被告西螺郵局帳戶開戶基本資料、郵政存簿申
    請變更帳戶事項申請書、查詢帳戶最近交易資料、西螺郵局
    帳戶郵政存簿儲金簿封面及印鑑章欄、國泰世華銀行ATM 客
    戶交易明細表、華南商業銀行匯款執據在卷可稽（見警卷第
    11頁至第16頁；本院卷第35、36頁），此部分事實應堪認定
    。
  (二)被害人江沂樺於上揭時間，接獲自稱奇摩網路賣家之成年男
    子電話，向被害人江沂樺佯稱其網路購物之分期付款期數錯
    誤，導致重複扣款之情形，等一下會由客服人員聯絡並為其
    處理等語，嗣由自稱為客服人員之成年女子，撥打電話予被
    害人江沂樺，要求被害人江沂樺至提款機操作變更事宜，致
    使被害人江沂樺誤信為真，於上開時、地，依指示操作自動
    櫃員機而將25,841元轉帳匯入被告上開西螺郵局帳戶內，旋
    於上開時間遭提領等事實，業據被害人江沂樺於警詢時指證
    綦詳（見警卷第9 、10頁），並有臺北市政府警察局內湖分
    局康樂派出所受理詐騙帳戶通報警示簡便格式表、被告西螺
    郵局帳戶查詢帳戶最近交易資料及被害人提出之華南商業銀
    行匯款執據附卷足憑（見警卷第12、16、18頁）；又被害人
    陳婉茹於上揭時間接獲自稱網路賣家會計之成年女子電話，
    向被害人陳婉茹佯稱因其扣款設定錯誤，需至提款機取消自
    動扣款云云，致使被害人陳婉茹陷於錯誤，分別於上開時、
    地，依指示操作自動櫃員機，各將27,467元、4,556 元轉帳
    匯至被告上開西螺郵局帳戶內，旋於上開時間遭提領等情，
    業據被害人陳婉茹於警詢時指述歷歷（見警卷第6 頁至第8
    頁），並有雲林縣警察局西螺分局受理詐騙帳戶通報警示詐
    騙電話簡便格式表、被告西螺郵局帳戶查詢帳戶最近交易資
    料及被害人提出之華南商業銀行匯款執據附卷足憑（見警卷
    第11、16、17頁）。綜上，足認被告上開西螺郵局帳戶確供
    他人向被害人詐騙財物之用，至屬灼然。
  (三)被告辯稱並未將其西螺郵局帳戶之金融卡（含密碼）交給他
    人，並以上開情詞置辯云云。惟查：
  1.觀諸被告之西螺郵局帳戶，自92年6 月5 日辦理儲戶姓名變
    更並更換印鑑後，幾乎每月均有交易紀錄，資金進出金額雖
    然不大，但次數頻繁，且有國泰人壽、全球人壽定期之扣款
    紀錄，國泰人壽最後一筆扣款紀錄為94年3 月29日，全球人
    壽最後一筆扣款紀錄為99年7 月5 日，有上開西螺郵局帳戶
    存簿交易明細附卷可按（見本院卷第37頁至第40頁），被告
    亦於本院審理時自陳：西螺郵局帳戶提款卡為其本人平時使
    用，有時也作為全球人壽保險費轉帳用，該帳戶之存簿係由
    父親保管，有時父親會寄錢進去，伊若有領薪水，也會請父
    親存錢進去等語（見本院100 年1 月11日審理筆錄），足徵
    上開西螺郵局帳戶為被告經常使用之帳戶屬實。
  2.被告雖於警詢供稱：伊不知道西螺郵局帳戶之提款卡何時、
    何地不見，有可能是假日跟朋友出去吃飯不見的；伊名下有
    西螺郵局、華南商業銀行西螺分行、臺北縣永和農會之帳戶
    等語，復於檢察事務官詢問時供陳：只有西螺郵局帳戶之提
    款卡遺失，是將該提款卡帶出去時遺失的，記得將最後一筆
    1 千元領出來後不見的等語，又改稱：可以確定是在99年8
    月初遺失的，但不確定是不是領完錢不見的，99年7 月底有
    檢查皮夾內之提款卡是否遺失；伊知道西螺郵局帳戶內沒錢
    ，就去銀行領錢，去領款時發現銀行帳戶被凍結，才知道提
    款卡不見了云云，嗣於本院準備程序時辯稱：不知道提款卡
    遺失，發現沒多久，大約2 、3 天，警察就打電話到家裡云
    云。而上開西螺郵局帳戶既為被告經常使用之帳戶，並作為
    全球人壽保險費扣款使用，對被告個人金融理財甚為重要，
    其對於該帳戶之現況理當較為注意，衡情，若被告發現該帳
    戶遺失，應以謹慎之態度面對，並積極尋求處理、解決方式
    ，縱使知悉該帳戶內所餘存款金額不多亦然，被告卻對於何
    時、何故始發現西螺郵局帳戶遺失之情形前後交代不一，發
    現遺失後亦未報警或辦理掛失，而另於99年8 月16日向華南
    商業銀行西螺分行開戶（帳號：000-00-000000-0 號），並
    存款1 千元，經本院當庭勘驗華南商業銀行西螺分行該帳戶
    存簿屬實，顯與一般常情有違，其上開所辯，即屬有疑。
  3.依一般金融交易現狀，欲使用金融卡領取款項者，須於金融
    機構所設置之自動櫃員機上依指令操作，並輸入正確之密碼
    ，方可順利領得款項，如非帳戶所有人同意、授權而告知金
    融卡密碼等情況，單純持有金融卡之人，欲隨機輸入號碼而
    領取款項之機會，機率微乎其微。故一般民眾均知金融卡應
    與其存摺、密碼分別保存，或者將密碼牢記心中，而不至於
    在任何物體上標示或載明密碼，以免徒增帳戶款項遭人持金
    融卡併同輕易得知之密碼盜領款項，且金融存款帳戶事關存
    戶個人財產權益之保障，其與存戶及金融卡結合，專有性自
    屬更高，若落入不明人士手中，極易被利用為取贓之犯罪工
    具，是一般人均有妥為保管以防止他人任意使用之認識，被
    告為具有社會智識之成年人，前揭社會經驗常情，應為其所
    能知悉。又提款卡密碼遭人破解成功之機率不高，依目前之
    金融實務，提款卡之密碼經輸入錯誤連續達3 次（採累進制
    ），提款機即強制收取該提款卡，詐騙集團既已耗費人力向
    告訴人及被害人詐騙得逞，豈願再冒著遭鎖卡之虞測試密碼
    ，待成功破解密碼，始能領取詐得款項之理。況被告亦供稱
    ：提款卡之密碼是自己設定，僅其本人知悉，沒有將密碼寫
    在提款卡上，身分證件也沒有遺失等語，衡諸常情，若被告
    果係遺失上開西螺郵局帳戶之提款卡，與被告素昧平生之詐
    騙集團成員，實無從獲知該密碼，何以能輕易在被害人江沂
    樺、陳婉茹匯款至被告西螺郵局帳戶後，短時間內即持被告
    該西螺郵局帳戶之提款卡提款得手，是被告辯稱並未將提款
    卡（含密碼）交予他人，顯與常情不符，自不可採。
  4.爾來，詐騙集團常以蒐購而來之人頭帳戶遂行詐財工具，以
    便在騙得被害人匯款後，能輕易使用提款卡提取被害人所匯
    之款項。如依被告所辯，其西螺郵局帳戶提款卡係遺失而非
    交付或出賣予詐騙集團成員，則詐騙集團使用被告該帳戶作
    為詐財匯款之工具時，將隨時處於該帳戶被申報掛失止付之
    風險，一旦遭掛失止付將使詐騙集團無法順利提取被害人所
    匯之款項，是殊難想像詐騙集團會輕率使用此種他人遺失或
    失竊之帳戶作為詐財匯款之工具。被告亦供稱：僅遺失西螺
    郵局帳戶之提款卡，該帳戶存摺、印章均仍在其身上等語，
    苟非被告主動交付提款卡（含密碼）予詐騙集團成員，用以
    對被害人江沂樺、陳婉茹實施詐騙之詐欺集團，而容認該集
    團以取得之提款卡（含密碼）提取詐欺而得款項，一旦被告
    發現提款卡遺失後，隨時可向郵局辦理掛失，或以存簿及印
    章提領，則詐騙集團豈不甘冒費盡心思詐欺而得之款項，處
    於可能隨時遭被告以掛失方式凍結該帳戶，致無法提領，以
    上開西螺郵局存摺、印章提領抑或在被告取得補辦之提款卡
    後搶先一步提領而遭黑吃黑之風險。而本案被害人江沂樺、
    陳婉茹轉帳匯款至被告西螺郵局帳戶後，旋遭該不詳詐欺犯
    罪集團成員領取得逞，已如前述，顯見該詐騙集團成員向被
    害人江沂樺、陳婉茹詐騙時，確有把握該帳戶不會被帳戶所
    有人掛失止付、直接以存摺及印章提領或另以補發之提款卡
    提領，而此等確信，在該帳戶係拾得、竊得或其他未經同意
    而使用他人帳戶之情形，實無發生之可能。
  5.由此可知，被告空言辯稱其西螺郵局帳戶之金融卡是不小心
    遺失云云，難以採信，故認被告確有將其西螺郵局帳戶之金
    融卡（含密碼）交予他人使用無訛。
  (四)末按請領存摺及金融卡，係針對個人身分之社會信用而予以
    資金流通，具有強烈之屬人性格，而金融帳戶作為個人理財
    之工具，申請開設並無任何特殊之限制，一般民眾皆得以存
    入最低開戶金額之方式申請取得，且同一人均得在不同之金
    融機構申請數個存款帳戶使用，此乃眾所週知之事實。故一
    旦有人刻意收集他人帳戶使用，依一般常識，極易判斷係隱
    身幕後之人基於使用他人帳戶，躲避存提款不易遭偵查機關
    循線追查之考慮而為，自可產生與不法犯罪目的相關之合理
    懷疑。又時下以電話詐騙促使被害人以操作金融機構自動櫃
    員機而詐取金錢之行為甚為猖獗，且廣為媒體報導，並經政
    府有關機關呼籲，則依一般人之社會生活經驗，苟不以自己
    名義申請開戶，卻使用他人之帳戶，其目的極可能利用該帳
    戶供作非法詐財之用，一般稍具知識之人，對此情形絕難諉
    以不知。而存摺、金融卡及密碼等均係與個人隱私有密切關
    係之重要物件，一般人若非基於特殊目的或情誼，斷無任意
    交由他人保管或使用之理。被告於提供上開帳戶予他人使用
    時，係24歲之成年人，足認其心智成熟，具一般智識程度，
    對於上開各情，自有認識，竟仍將其所有之西螺郵局帳戶金
    融卡（含密碼）提供予姓名不詳之成年人使用，其主觀上顯
    具有縱該取得帳戶之人以之為詐欺取財工具，亦不違背其本
    意之幫助詐欺取財不確定故意甚明。
  (五)綜上所述，被告前揭所辯，顯係卸責之詞，不足採信。本案
    事證明確，被告幫助詐欺取財犯行堪以認定，應依法論科。
二、論罪科刑之理由：
  (一)按刑法上之幫助犯，係對於犯罪與正犯有共同之認識，而以
    幫助之意思，對於正犯資以助力，而未參與實施犯罪之行為
    者而言（最高法院88年度臺上字第1270號判決意旨參照）。
    被告基於幫助詐欺取財之未必故意，提供其所有西螺郵局帳
    戶之提款卡（含密碼）予詐騙集團成員，該詐騙集團中有男
    性及女性成年成員，相互分工以如犯罪事實欄所載之方式共
    同施用詐術向被害人詐取財物，並無證據證明被告有參與詐
    欺取財犯行之構成要件行為，故核被告所為，係犯刑法第30
    條第1 項前段、第339 條第1 項幫助共同詐欺取財罪。被告
    幫助上開詐騙集團成員犯前開罪名，爰依刑法第30條第2 項
    規定，按正犯之刑減輕之。
  (二)爰審酌被告並無犯罪前科，素行良善，本身未實際參與詐欺
    取財犯行，責難性較小，惟其提供帳戶予他人犯罪使用之幫
    助犯行，使收受帳戶者憑恃犯罪追查不易而肆無忌憚，助長
    詐欺取財之歪風，顯對社會正常經濟交易安全及人民財產權
    構成嚴重危害，增加被害人尋求救濟之困難，且於政府機關
    及各金融機構多所宣導，勿交付個人帳戶以免淪為不法犯罪
    之幫助工具，卻仍交予他人使用，顯徵其對法令禁止規範之
    嚴重漠視心態，否認犯行之犯後態度，被害人江沂樺、陳婉
    茹所受之損害程度，且迄今仍未與被害人江沂樺、陳婉茹達
    成民事和解，惟被害人江沂樺表示願意原諒被告，被告年紀
    尚輕之智識程度，暨被告犯罪之動機、目的、手段等一切情
    狀，量處如主文所示之刑，並諭知易科罰金之折算標準，以
    資懲儆。
據上論斷，應依刑事訴訟法第299 條第1 項前段，刑法第339 條
第1 項、第30條第1 項前段、第2 項、第41條第1 項前段，刑法
施行法第1 條之1 第1 項、第2 項前段，判決如主文。
本案經檢察官莊珂惠到庭執行職務。
中    華    民    國   100    年    1     月    25    日
                  刑事第三庭  審判長法  官  林輝煌
                                    法  官  蕭雅毓
                                    法  官  陳雅琪
以上正本證明與原本無異。
如不服本判決應於收受判決後10日內向本院提出上訴書狀，並應
敘述具體理由；其未敘述上訴理由者，應於上訴期間屆滿後20日
內向本院補提理由書（均須按他造當事人之人數附繕本）。「切
勿逕送上級法院」。
                                    書記官  顏錦清
中    華    民    國   100    年    1     月    25    日
附錄法條：
中華民國刑法第30條
幫助他人實行犯罪行為者，為幫助犯。雖他人不知幫助之情者，
亦同。
幫助犯之處罰，得按正犯之刑減輕之。
中華民國刑法第339條
意圖為自己或第三人不法之所有，以詐術使人將本人或第三人之
物交付者，處 5 年以下有期徒刑、拘役或科或併科 1 千元以下
罰金。
以前項方法得財產上不法之利益或使第三人得之者，亦同。
前二項之未遂犯罰之。